臺灣高等法院刑事判決
110年度上訴字第3173號
上  訴  人  臺灣新北地方檢察署檢察官
被      告  林義松


選任辯護人  林詩元律師（法扶律師）
上列上訴人因被告犯詐欺等罪，不服臺灣新北地方法院110年度
金訴字第191號，中華民國110年8月24日第一審判決（起訴案號
：臺灣新北地方檢察署110年度偵緝字第1090號），提起上訴，
本院判決如下：
    主    文
原判決撤銷。
乙○○犯三人以上共同詐欺取財罪，處有期徒刑陸月。
    犯罪事實
一、乙○○於民國109年7月12日，在報紙求職版上看到徵求外務人
    員廣告，遂依該廣告內容撥打電話而與真實姓名、年籍均不
    詳，網路社交通訊軟體LINE（下稱LINE）暱稱「鄭承凱」之
    成年人（下稱「鄭承凱」，無證據證明為未滿18歲之人）聯
    繫應徵工作，而加入其與真實姓名、年籍均不詳，自稱「邱
    先生」之成年人（下稱「邱先生」，無證據證明為未滿18歲
    之人）及真實姓名、年籍均不詳之成年人（無證明有未滿18
    歲之少年）等人所共同組成之詐欺集團（下稱本案詐欺集團
    ），擔任該詐欺集團之取款車手，負責前往金融機構自動櫃
    員機提領該詐騙集團其他成年成員向被害人詐欺所得款項之
    工作，且將所領取之現金轉交予本案詐欺集團其他成年成員
    ，製造金流斷點以隱匿詐欺所得之實際去向後，與「鄭承凱
    」、「邱先生」及本案詐欺集團其他成年成員共同意圖為自
    己不法之所有，基於三人以上共同詐欺取財及洗錢之犯意聯
    絡，先依「鄭承凱」之指示，於109年7月15日12時57分許前
    某時許，前往新北市三重區某處，向本案詐欺集團某不詳成
    年成員取得楊鎮誠向永豐商業銀行股份有限公司（下稱永豐
    銀行）士東分行申請開立帳號00000000000000號帳戶（下稱
    永豐銀行帳戶）之存摺及提款卡，並由本案欺集團其他成年
    成員自109年7月15日10時36分許起，在不詳地點，先以LINE
    撥打電話予甲○○，向甲○○佯稱其為甲○○之表弟媳楊曉露等語
    ，並與甲○○成為LINE好友，復於同日11時許，透過LINE之通
    話，向甲○○佯稱之前幫助其之友人家中有急事，其急需向甲
    ○○借款新臺幣（下同）13萬元以幫助友人等語，致使甲○○陷
    於錯誤，依該詐騙集團成年成員之指示，旋於同日11時40分
    許，前往位在新北市○○區○○路000號之中華郵政股份有限公
    司板橋港尾郵局，以臨櫃匯款之方式，將13萬元匯入上開永
    豐銀行帳戶內後，再由乙○○依照「鄭承凱」之指示，持上開
    永豐銀行帳戶之提款卡及「鄭承凱」告知之該提款卡密碼，
    先於同日12時57分許、12時58分許、12時59分許、13時0分
    許、13時1分許、13時6分許，在位在新北市○○區○○路000○0
    號之永豐銀行思源分行內，操作自動櫃員機，接續提領6筆2
    萬元；復於翌（16）日8時31分許，在新北市○○區○○路000號
    之萊爾富超商內，操作自動櫃員機，提領1萬元；再於同日1
    3時30分許，在位在新北市新莊區化成路某處之頂好超市門
    口外，將所領款項共計13萬元全數交付予「邱先生」，俟「
    邱先生」於點收上開款項13萬元後，即從中抽取1,500元作
    為報酬交付予乙○○，而以此方式製造製造前開犯罪金流之斷
    點，致無從追查前揭犯罪所得之去向，而掩飾、隱匿該犯罪
    所得。
二、案經甲○○訴由新北市政府警察局新莊分局報告臺灣新北地方
    檢察署檢察官偵查起訴。
    理    由
壹、證據能力部分：
一、按被告以外之人於審判外之陳述，雖不符刑事訴訟法第159
    條之1至第159條之4之規定，然經當事人於審判程序同意作
    為證據，法院審酌該言詞陳述或書面陳述作成時之情況，認
    為適當者，亦得為證據；當事人、代理人或辯護人於法院調
    查證據時，知有刑事訴訟法第159條第1項不得為證據之情形
    ，而未於言詞辯論終結前聲明異議者，視為有前項之同意，
    刑事訴訟法第159條之5定有明文。查，本判決下列認定事實
    所引用之被告以外之人於審判外所為之其他供述證據資料（
    包含人證與文書等證據），並無證據證明係公務員違背法定
    程序所取得；而檢察官、被告乙○○及其辯護人對本院審判期
    日提示之卷證，均同意或不爭執其等證據能力（見本院卷第
    51頁），且檢察官、被告及其辯護人迄至言詞辯論終結前亦
    均未聲明異議，本案證據資料作成時之情況，核無違法取證
    或其他瑕疵，證明力亦無明顯過低之情形，認為以之作為證
    據為適當，依刑事訴訟法第159條之5規定，自均得作為證據
    。
二、至於非供述證據部分，檢察官、被告及其辯護人均同意或不
    爭執其等證據能力（見本院卷第51至52頁），復均查無違反
    法定程序取得或其他不得作為證據之情形，且經本院於審理
    期日提示予檢察官、被告及其辯護人而為合法調查，應認有
    證據能力。
貳、實體事項：
一、認定犯罪事實所憑之證據及理由　　　
　㈠前開犯罪事實，業據被告於警詢、偵查、原審及本院審理時
    均坦承不諱（見偵卷第8至10頁；偵緝卷第41頁；原審卷第3
    8、99頁；本院卷第53至54頁），核與證人即告訴人甲○○於
    警詢時指訴情節相符（見偵卷第27至29頁），並有詐欺被害
    人匯款清冊、詐欺案犯嫌提領時地一覽表、ATM監視錄影畫
    面翻拍照片、永豐銀行帳戶交易明細表、帳戶個資檢視報表
    、郵政跨行匯款申請書、告訴人Line對話紀錄畫面翻拍照片
    、永豐商業銀行作業處110年4月22日作心詢字第1100420135
    號金融資料查詢回覆函及其檢附客戶基本資料表、往來明細
    等件在卷可稽（偵卷第13、15、17至19、21至23、25、35、
    37至39頁；原審卷第31至33-2頁），足認被告前開任意性自
    白核與事實相符，應堪採信。
　㈡按洗錢防制法業於105年12月28日修正公布，並於106年6月28
    日生效施行（下稱新法）。修正前該法（下稱舊法）將洗錢
    行為區分為將自己犯罪所得加以漂白之「為自己洗錢」及明
    知是非法資金，卻仍為犯罪行為人漂白黑錢之為他人洗錢」
    兩種犯罪態樣，且依其不同之犯罪態樣，分別規定不同之法
    定刑度。惟洗錢犯罪本質在於影響合法資本市場並阻撓偵查
    ，不因為自己或為他人洗錢而有差異，且洗錢之行為包含處
    置（即將犯罪所得直接予以處理）、多層化（即為使偵查機
    關難以追查金流狀況，以迂迴層轉、化整為零之多層化包裝
    方式，掩飾或隱匿特定犯罪所得）及整合（即收受、持有或
    使用他人犯罪所得，使該犯罪所得披上合法之外衣，回歸正
    常金融體系）等各階段行為，其模式不祇一端，上開為自己
    或為他人洗錢之二分法，不僅無助於洗錢之追訴，且徒增實
    務事實認定及論罪科刑之困擾。故而為澈底打擊洗錢犯罪，
    新法乃依照國際防制洗錢金融行動工作組織（Financial Ac
    tion Task Force，下稱FATF）40項建議之第3項建議，並參
    採聯合國禁止非法販運麻醉藥品和精神藥物公約及聯合國打
    擊跨國有組織犯罪公約之洗錢行為定義，將洗錢行為之處置
    、多層化及整合等各階段，全部納為洗錢行為，而於新法第
    2條規定：「本法所稱洗錢，指下列行為：一、意圖掩飾或
    隱匿特定犯罪所得來源，或使他人逃避刑事追訴，而移轉或
    變更特定犯罪所得。二、掩飾或隱匿特定犯罪所得之本質、
    來源、去向、所在、所有權、處分權或其他權益者。三、收
    受、持有或使用他人之特定犯罪所得。」以求與國際規範接
    軌。又因舊法第3條所規範洗錢犯罪之前置犯罪門檻，除該
    條所列舉特定嚴重危害社會治安及經濟秩序之犯罪暨部分犯
    罪如刑法業務侵占等罪犯罪所得金額須在5百萬元以上者外
    ，限定於法定最輕本刑為5年以上有期徒刑以上刑之「重大
    犯罪」，是洗錢行為必須以犯上述之罪所得財物或財產上利
    益為犯罪客體，始成立洗錢罪，過度限縮洗錢犯罪成立之可
    能，亦模糊前置犯罪僅在對於不法金流進行不法原因之聯結
    而已，造成洗錢犯罪成立門檻過高，洗錢犯罪難以追訴。故
    新法參考FATF建議，就其中採取門檻式規範者，明定為最輕
    本刑為六個月以上有期徒刑之罪，並將「重大犯罪」之用語
    ，修正為「特定犯罪」；另增列未為最輕本刑為六個月以上
    有期徒刑之罪所涵括之違反商標法等罪，且刪除有關犯罪所
    得金額須在5百萬元以上者，始得列入前置犯罪之限制規定
    ，以提高洗錢犯罪追訴之可能性。從而新法第14條第1項所
    規範之一般洗錢罪，必須有第3條規定之前置特定犯罪作為
    聯結，始能成立。然洗錢犯罪之偵辦在具體個案中經常祇見
    可疑金流，未必瞭解可疑金流所由來之犯罪行為，倘所有之
    洗錢犯罪皆須可疑金流所由來之犯罪行為已經判決有罪確定
    ，始得進一步偵辦處罰，則對於欠缺積極事證足以認定確有
    前置犯罪，卻已明顯違反洗錢防制規定之可疑金流，即無法
    處理。故而新法乃參考澳洲刑法立法例，增訂特殊洗錢罪，
    於第15條第1項規定：「收受、持有或使用之財物或財產上
    利益，有下列情形之一，而無合理來源且與收入顯不相當者
    ，處六月以上五年以下有期徒刑，得併科新臺幣五百萬元以
    下罰金：一、冒名或以假名向金融機構申請開立帳戶。二、
    以不正方法取得他人向金融機構申請開立之帳戶。三、規避
    第七條至第十條所定洗錢防制程序。」從而特殊洗錢罪之成
    立，不以查有前置犯罪之情形為要件，但必須其收受、持有
    或使用之財物或財產上利益，無合理來源並與收入顯不相當
    ，且其財物或財產上利益之取得必須符合上開列舉之三種類
    型者為限。易言之，第15條之特殊洗錢罪，係在無法證明前
    置犯罪之特定不法所得，而未能依第14條之一般洗錢罪論處
    時，始予適用。倘能證明人頭帳戶內之資金係前置之特定犯
    罪所得，即應逕以一般洗錢罪論處，自無適用特殊洗錢罪之
    餘地。例如詐欺集團向被害人施用詐術後，為隱匿其詐欺所
    得財物之去向，而令被害人將其款項轉入該集團所持有、使
    用之人頭帳戶，並由該集團所屬之車手前往提領詐欺所得款
    項得逞，檢察官如能證明該帳戶內之資金係本案詐欺之特定
    犯罪所得，即已該當於新法第14條第1項之一般洗錢罪；至
    若無法將人頭帳戶內可疑資金與本案詐欺犯罪聯結，而不該
    當第2條洗錢行為之要件，當無從依第14條第1項之一般洗錢
    罪論處，僅能論以第15條第1項之特殊洗錢罪。另過去實務
    認為，行為人對犯特定犯罪所得之財物或利益作直接使用或
    消費之處分行為，或僅將自己犯罪所得財物交予其他共同正
    犯，祇屬犯罪後處分贓物之行為，非本條例所規範之洗錢行
    為，惟依新法規定，倘行為人意圖掩飾或隱匿特定犯罪所得
    來源，而將特定犯罪所得直接消費處分，甚或交予其他共同
    正犯，而由共同正犯以虛假交易外觀掩飾不法金流移動，即
    難認單純犯罪後處分贓物之行為，應仍構成新法第2條第1或
    2款之洗錢行為（最高法院108年度台上字第1744號判決意旨
    參照）。本案被告所參與之三人以上共同對告訴人犯詐欺取
    財罪，為洗錢防制法第3條第1款所稱之特定犯罪，觀其等犯
    罪手法，係先由詐欺集團其他成年成員分別對告訴人施以詐
    術，且指定告訴人將詐騙所得之款項匯入上開永豐銀行帳戶
    ，旋由「鄭承凱」通知被告提領，再收受款項轉交「鄭承凱
    」指定之「邱先生」，其等藉此迂迴層轉之方式取得犯罪所
    得，目的顯在製造金流斷點，使偵查機關難以有效追查，以
    達隱匿犯罪所得之去向。而被告為具備通常智識程度及一般
    社會生活通常經驗之成年人，對於上情應可預見，竟仍執意
    參與，分擔實行上開行為，是其與「鄭承凱」、「邱先生」
    及本案詐騙集團其他成年成員間，均有隱匿特定犯罪所得去
    向之洗錢犯罪聯絡及行為分擔之故意，亦屬明確。
　㈢次按共同正犯之意思聯絡，不限於事前有所協議，其於行為
    當時，基於相互之認識，以共同犯罪之意思參與者，亦無礙
    於共同正犯之成立；又按共同正犯之成立，祇須具有犯意之
    聯絡及行為之分擔，既不問犯罪動機起於何人，亦不必每一
    階段犯行，均須參與，若共同實施犯罪行為之人，在共同意
    思範圍內，各自分擔犯罪行為之一部，相互利用他人之行為
    ，以達其犯罪之目的，其成立不以全體均參與實施犯罪構成
    要件之行為為要件；參與犯罪構成要件之行為者，固為共同
    正犯；以自己共同犯罪之意思，參與犯罪構成要件以外之行
    為，或以自己共同犯罪之意思，事前同謀，而由其中一部分
    人實行犯罪之行為者，亦均應認為共同正犯，使之對於全部
    行為所發生之結果，負其責任；另共同正犯之意思聯絡，原
    不以數人間直接發生者為限，若有間接之聯絡者，亦包括在
    內（最高法院73年台上字第1886號判例、92年度台上字第28
    24號判決意旨、77年台上字第2135號判例參照）。復參以目
    前遭破獲之電話詐騙集團之運作模式，係先以詐騙集團收集
    人頭通訊門號或預付卡之門號及金融機構帳戶，以供該集團
    彼此通聯、對被害人施以詐術、接受被害人匯入受騙款項及
    將贓款為多層次轉帳之使用，並避免遭檢警調機關追蹤查緝
    ，再由該集團成員以虛偽之情節詐騙被害人，於被害人因誤
    信受騙而將款項匯入指定帳戶或交付後，除承襲先前詐騙情
    節繼續以延伸之虛偽事實詐騙該被害人使該被害人能再匯入
    、交付更多款項外，並為避免被害人發覺受騙報警，多於確
    認被害人已依指示匯款或提領現金後，即迅速指派集團成員
    以臨櫃提款或自動櫃員機領款等方式將詐得贓款即刻提領殆
    盡；此外，為避免因於收集人頭帳戶或於臨櫃提領詐得贓款
    ，或親往收取款項時，遭檢警調查獲該集團，多係由集團底
    層成員出面從事該等高風險之臨櫃提款、收取款項（即「車
    手」）、把風之工作，其餘成員則負責管理帳務或擔任居間
    聯絡之後勤人員，然不論擔任車手工作而負責提領款項、取
    走贓款再交與詐欺集團上游之行為，均為詐欺集團犯罪計畫
    不可或缺之重要環節。經查：
　　⒈本件係由本案詐騙集團其他成年成員先於109年7月15日10
      時36分許起，在不詳地點，向告訴人施用詐術，致其陷於
      錯誤，依本案詐騙集團其他成年成員之指示，於同日11時
      40分許，將款項匯入該詐騙集團成年成員所指定之上開永
      豐銀行帳戶內，業經本院認定如前，足認至少有1名以上
      之詐欺集團成年成員對告訴人施用詐術，且參與本案對告
      訴人施以詐術而詐取款項之人，除被告自己外，至少尚有
      「鄭承凱」、「邱先生」及本案詐騙集團其他成年成員，
      且被告對於參與詐欺犯行之成員含其自身己達三人以上之
      事實，已有所認識，可堪認定。
　　⒉又依一般詐欺集團之運作模式，參照前述刑法共同正犯之
　　　規範架構，雖無證據證明被告直接對告訴人施用詐術，然
      其可得預見代他人領取款項後轉交他人之行為，有為詐欺
      集團成員取得詐欺款項以躲避查緝之可能，竟仍決意依「
      鄭承凱」、「邱先生」之指示前往提領詐欺犯罪所得後轉
      交他人，使詐欺集團其他成年成員得以順利完成詐欺取財
      之行為，足徵其係基於自己犯罪之意思參與該詐欺集團之
      分工，而與「鄭承凱」、「邱先生」及本案詐騙集團其他
      成年成員間互有犯意之聯絡及行為之分擔，縱被告僅與「
      鄭承凱」、「邱先生」有直接之犯意聯絡，未與本案詐騙
      集團其他成年成員間有直接之犯意聯絡，揆諸上揭說明，
      仍無礙於被告與本案詐騙集團其他成年成員間形成犯意聯
      絡，並應各就其所參與犯行所生之全部犯罪結果共同負責
      。
　㈣綜上所述，本件事證明確，被告犯行洵堪認定，應予依法論
    科。
二、論罪：
　㈠核被告所為，係犯洗錢防制法第14條第1項之一般洗錢罪及刑
    法第339條之4第1項第2款之三人以上共同詐欺取財罪。
　㈡被告與「鄭承凱」、「邱先生」及本案詐騙集團其他成年成
    員間就上開犯行，有犯意聯絡及行為分擔，應論以共同正犯
    。
　㈢被告先後多次提領告訴人匯入上開永豐銀行帳戶內款項之行
    為，侵害同一之法益，各行為之獨立性極為薄弱，依一般社
    會健全觀念，在時間差距上，難以強行分開，在刑法評價上
    ，視為數個舉動之接續施行，合為包括之一行為予以評價，
    屬接續犯，僅論以一罪。
  ㈣又被告係以一行為，同時觸犯刑法第339條之4第1項第2款之
    三人以上共同詐欺取財及洗錢防制法第14條第1項之一般洗
    錢2罪，為想像競合犯，應依刑法第55條前段之規定，從一
    重之三人以上共同詐欺取財罪處斷。
三、刑之加重、減輕事由：
　㈠按想像競合犯之處斷刑，本質上係「刑之合併」，其所謂從
    一重處斷，乃將想像競合犯組成之評價上數罪，合併為科刑
    一罪，其所對應之刑罰，亦合併其評價上數罪之數法定刑，
    而為一個處斷刑。易言之，想像競合犯侵害數法益者皆成立
    犯罪，論罪時必須輕、重罪併舉論述，同時宣告所犯各罪名
    ，包括各罪有無加重、減免其刑之情形，亦應說明論列，量
    刑時併衡酌輕罪部分量刑事由，評價始為充足，然後依刑法
    第55條前段規定「從一重處斷」，非謂對於其餘各罪可置而
    不論。因此，法院決定處斷刑時，雖以其中最重罪名之法定
    刑，做為裁量之準據，惟於裁量其輕重時，仍應將輕罪合併
    評價在內（最高法院108年度台上字第4405號、第3563號判
    決意旨參照）。按洗錢防制法第16條第2項規定：「犯（洗
    錢防制法）前2條之罪，在偵查或審判中自白者，減輕其刑
    」。據前所述，被告於偵查、原審及本院審理時，就其所犯
    本案洗錢罪自白犯罪，原應就其所犯一般洗錢罪，依上開規
    定減輕其刑，惟依前揭罪數說明，被告就上開犯行係從一重
    論處三人以上共同詐欺取財罪，被告所犯洗錢罪屬想像競合
    犯其中之輕罪，依上開說明，僅由本院於後述依刑法第57條
    量刑時一併衡酌該部分減輕其刑事由，附此說明。
　㈡復按刑法第59條規定犯罪之情狀可憫恕者，得酌量減輕其刑
    ，其所謂「犯罪之情狀」，與同法第57條規定科刑時應審酌
    之一切情狀，並非有截然不同之領域，於裁判上酌減其刑時
    ，應就犯罪一切情狀（包括第57條所列舉之10款事項），予
    以全盤考量，審酌其犯罪有無可憫恕之事由（即有無特殊之
    原因與環境，在客觀上足以引起一般同情，以及宣告法定低
    度刑，是否猶嫌過重等等），以為判斷。查被告雖不思以正
    途賺取錢財，明知現今社會詐欺集團橫行，其等恣意詐欺行
    為往往對於被害人之財產及社會秩序產生重大侵害，竟貪圖
    不法利益，與詐騙集團合流，詐騙告訴人，造成本案告訴人
    財產損失，對於社會正常交易秩序及良善風俗之危害非輕，
    惟被告係輕度身心障礙者乙節，有中華民國身心障礙證明翻
    拍照片1份附卷可查（見原審卷第45至47頁），其擔任本案
    詐欺集團之取款車手工作，僅係聽「鄭承凱」指示而為，與
    上層策畫者及實際實行詐術者相比，惡性較輕，實際分得不
    法利益亦屬有限；又其犯後於偵查、原審及本院審理時均坦
    承犯行，並於原審審理中與告訴人以8萬5,000元達成調解，
    且已按期賠償告訴人損失共計3萬5,000元，告訴人亦於調解
    成立時表明願宥恕被告本案犯行，請法院從輕量刑，給予被
    告自新或緩刑之機會等情，亦有原審法院110年度司刑移調
    字第319號調解筆錄及郵政入戶匯款申請書等件在卷可參（
    見原審卷第92-3至92-4頁；本院卷第69至73頁），本院綜合
    上開各情，認倘就被告所犯三人以上共同詐欺取財罪，科以
    最低度刑仍嫌過重，衡以一般社會觀念，顯然失衡，有情輕
    法重之嫌，是其犯罪情狀在客觀上足以引起一般人之同情，
    情節尚堪憫恕，爰依刑法第59條規定，予以酌量減輕其刑度
    。
四、不另為免訴諭知部分：
  ㈠公訴意旨另以：被告於109年7月初某日起，參與由某真實姓
    名年籍均不詳、綽號「承凱」等成年詐欺者所組成之以實施詐
    術為手段，具有持續性及牟利性之有結構性詐欺集團組織，
    擔任俗稱之「詐騙車手」，負責與被害人進行面交，詐取財
    物及轉交詐騙贓物（款）等工作，因認被告亦涉嫌違反組織
    犯罪防制條例第3條第1項後段之參與犯罪組織等語。
　㈡按案件曾經判決確定者，應諭知免訴之判決，刑事訴訟法第3
    02條第1款定有明文。又訴訟上所謂之一事不再理，關於實
    質上一罪或裁判上一罪，均有其適用，蓋依審判不可分之效
    力，審理事實之法院對於存有一罪關係之全部犯罪事實，依
    刑事訴訟法第267條之規定，本應併予審判，是以即便檢察
    官前僅針對應論屬裁判上一罪或實質上一罪之同一案件部分
    事實加以起訴，先繫屬法院既仍應審究犯罪事實之全部，縱
    檢察官再行起訴者未為前起訴事實於形式上所論及，後繫屬
    法院亦非可更為實體上之裁判，俾免抵觸一事不再理之刑事
    訴訟基本原則。
　㈢次按組織犯罪防制條例係藉由防制組織型態之犯罪活動為手
    段，以達成維護社會秩序、保障人民權益之目的，乃於該條
    例第3條第1項前段與後段，分別對於「發起、主持、操縱、
    指揮」及「參與」犯罪組織者，依其情節不同而為處遇，行
    為人雖有其中一行為（如參與），不問其有否實施各該手段
    （如詐欺）之罪，均成立本罪。然在未經自首或有其他積極
    事實，足以證明其確已脫離或解散該組織之前，其違法行為
    ，仍繼續存在，即為行為之繼續，而屬單純一罪，至行為終
    了時，仍論為一罪。又刑法上一行為而觸犯數罪名之想像競
    合犯存在之目的，在於避免對於同一不法要素予以過度評價
    。自然意義之數行為，得否評價為法律概念之一行為，應就
    客觀構成要件行為之重合情形、主觀意思活動之內容、所侵
    害之法益與行為間之關連性等要素，視個案情節依社會通念
    加以判斷。刑法刪除牽連犯之規定後，原認屬方法目的或原
    因結果，得評價為牽連犯之二犯罪行為間，如具有局部之同
    一性，或其行為著手實行階段可認為同一者，得認與一行為
    觸犯數罪名之要件相侔，依想像競合犯論擬。倘其實行之二
    行為，無局部之重疊，行為著手實行階段亦有明顯區隔，依
    社會通念難認屬同一行為者，應予分論併罰。因而，行為人
    以一參與詐欺犯罪組織，並分工加重詐欺行為，同時觸犯參
    與犯罪組織罪及加重詐欺取財罪，雖其參與犯罪組織之時、
    地與加重詐欺取財之時、地，在自然意義上非完全一致，然
    二者仍有部分合致，且犯罪目的單一，依一般社會通念，認
    應評價為一罪方符合刑罰公平原則，應屬想像競合犯，如予
    數罪併罰，反有過度評價之疑，實與人民法律感情不相契合
    （最高法院107年度台上字第1066號判決意旨參照）。復按
    如行為人於參與同一詐欺集團之多次加重詐欺行為，因部分
    犯行發覺在後或偵查階段之先後不同，肇致起訴後分由不同
    之法官審理，為裨益法院審理範圍明確、便於事實認定，即
    應以數案中「最先繫屬於法院之案件」為準，以「該案件」
    中之「首次」加重詐欺犯行與參與犯罪組織罪論以想像競合
    。縱該首次犯行非屬事實上之首次，亦因參與犯罪組織之繼
    續行為，已為該案中之首次犯行所包攝，該參與犯罪組織行
    為之評價已獲滿足，自不再重複於他次詐欺犯行中再次論罪
    ，俾免於過度評價及悖於一事不再理原則。至於「另案」起
    訴之他次加重詐欺犯行，縱屬事實上之首次犯行，仍需單獨
    論以加重詐欺罪，以彰顯刑法對不同被害人財產保護之完整
    性，避免評價不足（最高法院109年度台上字第3945號判決
    要旨參照）。
　㈣經查：被告於109年7月15日，經由報紙招募加入鄭先生即LIN
    E暱稱「承凱」及邱宥翔等人所屬之詐騙車手集團（即本案
    詐欺集團），進而於同年月17日共同對胡浩鑄實施詐欺取財
    犯行之犯罪事實，前經臺灣士林地方檢察署檢察官於109年9
    月25日以109年度偵字第12766號提起公訴，並經臺灣士林地
    方法院於110年3月9日以109年度審訴字第1030號（下稱前案
    ）判決判處有期徒刑10月，緩刑2年確定在案，此有上開起
    訴書、判決書及本院被告前案紀錄表等件在卷可稽（見偵卷
    第51至53、55至61頁；本院卷第24頁）。又被告先於警詢時
    供稱：109年7月14日「承凱」派人來伊家樓下面試，伊有給
    對方履歷表等語（偵卷第8至9頁）；復於原審準備程序中供
    稱：本案的「承凱」，與前案判決所認定的「承凱」為同一
    個人等語明確（見原審卷第38頁），而前案判決係於110年3
    月9日判決確定，早於本案繫屬於原審法院之110年4月13日
    ，則被告於參與同一詐騙集團未中斷之期間內，與該集團成
    員共同犯數加重詐欺取財罪，前案乃被告最先繫屬於法院之
    案件，係其參與該犯罪組織即本案詐欺集團後之首次加重詐
    欺取財犯行；稽此，就被告被訴參與犯罪組織罪部分，當應
    與被告前案首次加重詐欺取財犯行成立想像競合犯，並於前
    案論以一較重之加重詐欺取財罪為是。雖前案僅就被告所犯
    加重詐欺取財之犯罪事實為判決，惟基於上開禁止雙重評價
    原則及判決既判力之規定，本案被告所涉參與犯罪組織部分
    ，自仍應為前案確定判決之效力所及。從而，公訴意旨就被
    告加入同一詐欺集團而涉嫌參與犯罪組織之犯行再行起訴，
    依前揭說明，本應依刑事訴訟法第302條第1款之規定，諭知
    免訴，惟因檢察官認此部分與上開論罪科刑部分有想像競合
    之裁判上一罪關係，爰不另為免訴之諭知，附此敘明。
五、撤銷改判之理由：　
  ㈠原審認被告犯上開三人以上共同詐欺取財犯行事證明確，予
    以論罪科刑，固非無見。惟查：公訴意旨所指被告參與犯罪
    組織部分，為前案確定判決效力所及，應不另為免訴之諭知
    ，原判決為免訴之諭知，實有違誤。檢察官提起上訴，據此
    指摘原判決不當，為有理由，自應由本院將原判決予以撤銷
    改判。
　㈡爰以行為人責任為基礎，審酌被告於本案犯罪前未曾因故意
    犯罪受有期徒刑以上刑之宣告，有前引之本院被告前案紀錄
    表1份在卷可參，素行尚可，正值青壯之年，不思以正途賺
    取錢財，明知現今社會詐欺集團橫行，其恣意詐欺行為往往
    對於被害人之財產及社會秩序產生重大侵害，竟貪圖不法利
    益，與詐騙集團合流，造成本案告訴人財產損失，對於社會
    秩序危害重大；又被告在本案係依「鄭承凱」之指示，操作
    自動櫃員機提領詐欺告訴人所得款項後，交付「邱先生」，
    雖非犯罪主導者，但其配合詐騙集團之指示，共同遂行詐騙
    他人財物之犯行，所為應予非難，惟被告於偵查、原審及本
    院審理時均坦承犯行，並於原審審理中與告訴人以8萬5,000
    元達成調解，且已按期賠償告訴人損失共計3萬5,000元，告
    訴人亦於調解成立時表明願宥恕被告本案犯行，請法院從輕
    量刑，給予被告自新或緩刑之機會，已如前述，被告犯後態
    度尚稱良好，兼衡其為輕度身心障礙者、其犯罪之動機、目
    的、手段、於本院審理時自承智識程度為高中畢業，未婚，
    家中尚有父親、弟弟，目前因本案無法找到正當工作，然有
    兼職為外務人員之生活狀況（見本院卷第55頁）等一切情狀
    ，量處如主文第2項所示之刑，以資儆懲。
　㈢沒收：
　　⒈按犯罪所得，屬於犯罪行為人者，沒收之；於全部或一部
      不能沒收或不宜執行沒收時，追徵其價額，不予宣告沒收
      或追徵；又犯罪所得已實際合法發還被害人者，不予宣告
      沒收或追徵，刑法第38條之1第1項前段、第3項、第5項分
      別定有明文。次按基於「任何人不得保有不法行為之獲利
      」原則，對於因犯罪造成之財產利益不法流動，應藉由「
      沒收犯罪利得」法制，透過類似不當得利之衡平措施，使
      之回歸犯罪發生前的合法財產秩序狀態。從而若被害人因
      犯罪受害所形成之民事請求權實際上已獲全額滿足，行為
      人亦不再享有因犯罪取得之財產利益，則犯罪利得沒收之
      規範目的已經實現，自無庸宣告犯罪利得沒收、追徵。
　　⒉查被告因犯本案犯行所獲得之報酬為1,500元乙節，業據被
      告於警詢及原審審理中陳明在卷（見偵卷第10頁；原審卷
      第38頁），雖未扣案，惟參酌被告於原審審理中與告訴人
      以8萬5,000元達成調解，並已按期賠償告訴人損失共計3
      萬5,000元，應認被告已將上開犯罪所得發還予被害人，
      爰依刑法第38條之1第5項之規定，不予宣告沒收或追徵。
　　⒊次按犯洗錢防制法第14條之罪，其所移轉、變更、掩飾、
      隱匿、收受、取得、持有、使用之財物或財產上利益，沒
      收之；犯第15條之罪，其所收受、持有、使用之財物或財
      產上利益，亦同，洗錢防制法第18條第1項定有明文。惟
      因洗錢行為之標的是否限於行為人者始得宣告沒收，法無
      明文，是倘法條未規定「不問屬於犯罪行為人與否均沒收
      」時，自仍以屬於被告所有者為限，始應予沒收。本件被
      告已將告訴人匯入上開永豐銀行帳戶之款項提領，再全數
      轉交「邱先生」，業經本院認定如前述，足見此部分款項
      非屬於被告所有，被告亦無事實上之管領處分權限，參酌
      上開所述，無從就告訴人匯入永豐銀行帳戶之款項，依洗
      錢防制法第18條第1項或刑法第38條之1第1項前段規定對
      被告宣告沒收，併予敘明。
據上論斷，應依刑事訴訟法第369條第1項前段、第364條、第299
條第1項前段，判決如主文。
本案經檢察官黃冠傑提起公訴，檢察官鄭心慈提起上訴，檢察官
陳正芬到庭執行職務。
中　　華　　民　　國　　110 　年　　12　　月　　15　　日
                  刑事第二十三庭審判長法  官  許永煌
                                      法  官  黃美文
                                      法  官  雷淑雯
以上正本證明與原本無異。
如不服本判決應於收受送達後20日內向本院提出上訴書狀，並應
敘述具體理由；其未敘述上訴理由者，應於上訴期間屆滿後20日
內向本院補提理由書（均須按他造當事人之人數附繕本）「切勿
逕送上級法院」。告訴人或被害人如對於本判決不服者，應具備
理由請求檢察官上訴，其上訴期間之計算係以檢察官收受判決正
本之日期為準。 
                                      書記官  林立柏
中　　華　　民　　國　　110 　年　　12　　月　　21　　日
附錄：本案論罪科刑法條全文
中華民國刑法第339條之4
犯第339條詐欺罪而有下列情形之一者，處1年以上7年以下有期
徒刑，得併科1百萬元以下罰金：
一、冒用政府機關或公務員名義犯之。
二、三人以上共同犯之。
三、以廣播電視、電子通訊、網際網路或其他媒體等傳播工具，
    對公眾散布而犯之。
前項之未遂犯罰之。

洗錢防制法第2條
本法所稱洗錢，指下列行為：
一、意圖掩飾或隱匿特定犯罪所得來源，或使他人逃避刑事追訴
    ，而移轉或變更特定犯罪所得。
二、掩飾或隱匿特定犯罪所得之本質、來源、去向、所在、所有
    權、處分權或其他權益者。
三、收受、持有或使用他人之特定犯罪所得。
　　
洗錢防制法第14條
有第二條各款所列洗錢行為者，處7年以下有期徒刑，併科新臺
幣5百萬元以下罰金。
前項之未遂犯罰之。
前二項情形，不得科以超過其特定犯罪所定最重本刑之刑。